臺灣臺北地方法院民事判決
111年度訴字第477號
原      告  黃秀花  
訴訟代理人  張育華  
被      告  林水泡  

訴訟代理人  李韋篁  
            王明中  
            褚美如  
            張樹芬  
訴訟代理人  蔡樹根  
被      告  高光玲  



共      同
訴訟代理人  屠啟文律師
            黃鈺書律師
上列當事人間請求返還不當得利事件，本院於民國111年10月13
日言詞辯論終結，判決如下：
    主  文
原告之訴駁回。
訴訟費用由原告負擔。 
    事實及理由
壹、程序部分：
一、按當事人適格，乃指就為訴訟標的之特定權利或法律關係，
    得為當事人而實施訴訟，具有受本案判決之資格。當事人是
    否適格，係就形式上認定為訴訟標的之法律關係，應在何特
    定當事人間予以解決，方屬適當而具有法律上之意義，與為
    訴訟標的之法律關係之存否，尚屬有間。是在給付之訴，原
    則上祇須主張自己為給付請求權人，對於其主張為義務人提
    起，即為當事人適格。至原告是否確為權利人，被告是否確
    為義務人，乃為訴訟標的法律關係之要件是否具備，即訴訟
    實體上有無理由之問題，並非當事人適格之欠缺。查原告依
    民法第179條、第184條第1項前段、第2項、第185條第1項前
    段，請求被告返還不當得利及損害賠償，被告抗辯原告應將
    與門牌號碼台北市○○區○○路0段00巷0弄00號建物（下稱系爭
    16號建物）連棟之台北市○○區○○路0段00巷0弄00號、20號、
    22號之建物所有權人均列為被告，否則即為當事人不適格，
    惟原告本件請求權並無對於上開之人須合一確定之必要，並
    無當事人不適格之問題，先予敘明。
二、次按訴狀送達後，原告不得將原訴變更或追加他訴，但請求
    之基礎事實同一者，不在此限，民事訴訟法第255條第1項第
    2款定有明文。經查，原告起訴主張系爭16號建物之所有權
    人無權占有原告所有土地，並聲明請求連帶給付原告新台幣
    （下同）969,220元，及自起訴狀繕本送達翌日起至清償日
    止，按週年利率5%計算之利息，有民事起訴狀在卷可參（見
    本院110年度店司調字第659號卷〈下稱調解卷〉第13-19頁）
    ，嗣於民國111年3月17日具狀補正被告為林水泡、王明中、
    褚美如、張樹芬、高光玲，復變更聲明為：㈠被告應連帶給
    付原告299,707元，及自起訴狀繕本送達翌日起至清償日止
    ，按週年利率5%計算之利息；㈡被告應自112年1月1日起至返
    還文山區木柵段四小段731地號土地之日止，按年連帶給付
    原告42,646元，有原告民事陳報狀、民事變更訴之聲明暨補
    充理由四狀在卷可憑（見本院卷第183頁、第543頁）。核原
    告所為上開變更，係基於其主張系爭16號建物無權占有原告
    所有土地之同一基礎事實，揆諸上開規定，應予准許。
貳、實體部分：　　
一、原告主張：
  ㈠原告於97年5月、7月、100年3月間，陸續取得台北市○○區○○
    段○○段000地號土地（下稱系爭土地）應有部分權利範圍3/5
    4，為系爭土地之共有人。被告林水泡、王明中、褚美如、
    張樹芬、高光玲分別為坐落於系爭16號建物1至5樓之所有權
    人（建物一層之總面積109.8平方公尺、附屬建物面積12.46
    平方公尺）。然被告所有之系爭16號建物占有系爭土地，並
    未得共有人原告之同意，原告之前所有權人或前所有權人之
    前手無論是否同意，由於買賣契約僅有債之效力，並不可以
    對抗履約以外之第三人，該同意法律關係不會由原告承受，
    被告亦無從據此作為占有系爭土地之合法權源，故被告為無
    權占有系爭土地，已侵害原告應有部分之所有權，並違反民
    法第765條、第767條之保護他人之法律。不論原告取得系爭
    土地權利範圍前是否明知系爭16號建物之存在或占用情形，
    仍得行使所有權人之權利，縱被告無故意或明知，仍構成民
    法第184條第1項前段、第2項但書之過失侵害或不當得利。
  ㈡原告遭侵害之系爭土地權利範圍為3/54，即9.89平方公尺（
    計算式：178×3/54＝9.89），系爭土地106年申報地價（即公
    告地價80%）為45,920元、107至108年為43,040元、109至11
    0年為42,400元、111年為43,120元，以申報地價年息10%計
    算，106年至111年共257,061元（計算式：〈45,920×9.89×10
    %〉＋〈43,040×9.89×10%×2〉＋〈42,400×9.89×10%×2〉＋〈43,120×9
    .89×10%〉＝257,061），如本件訴訟期間跨越至112年間，112
    年計算為42,646元（計算式：43,120×9.89×10%＝42,646），
    總計299,707元。爰依民法第179條、第184條第1項前段、第
    2項、第185條第1項前段，擇一判命被告連帶給付原告299,7
    07元及其利息。被告占有系爭土地，迄今無返還之意，顯有
    繼續占用之虞，原告有預為請求將來不當得利之必要，爰依
    不當得利之法律關係，請求被告自112年1月1日起至返還土
    地之日止，按年連帶給付原告42,646元等語。
  ㈢並聲明：⒈被告應連帶給付原告299,707元，及自起訴狀繕本
    送達翌日起至清償日止，按週年利率5%計算之利息；⒉被告
    應自112年1月1日起至返還系爭土地之日止，按年連帶給付
    原告42,646元。
二、被告共同答辯略以：被告為系爭16號建物各樓層之所有權人
    ，訴外人系爭16號建物之起造人高銘炎等11人於69年間申請
    建築執照時，已取得系爭土地原全部地主之土地使用權同意
    書，並於69年8月28日取得建築執照，於70年12月29日興建
    完成並取得使用執照，故系爭16號建物之合法占有人已經土
    地所有權人同意得因使用系爭16號建物之目的而使用系爭土
    地，並以系爭16號建物不堪使用，返還期限始行屆至。原告
    於97年5月、7月、100年3月間，始取得系爭土地權利範圍各
    1/54，合計3/54，被告自得基於前述土地使用之同意，對繼
    受取得系爭土地應有部分之原告主張具有合法占有使用系爭
    土地之權源，被告與原告及其他系爭土地共有人間存在使用
    借貸關係，況被告亦為系爭土地之共有人（權利範圍各為72
    /2160），本對於系爭土地同享使用、收益及管理之權能，
    被告占有系爭土地屬有法律上原因，非無權占有，原告請求
    返還相當於租金之不當得利或損害賠償，並無理由。原告於
    97年5月、7月間取得系爭土地應有部分所有權各1/54時，系
    爭16號建物早已坐落該地，原告明知土地使用現況，復於10
    0年3月間再取得應有部分所有權1/54，自係同意系爭16號建
    物無償使用所坐落之基地。且原告於97年5月間第一次取得
    土地應有部分距今已14年，均未有反對之表示，亦未曾請求
    給付租金或不當得利，被告自有信賴原告不欲請求而放棄權
    利之正當信賴。況原告明知土地使用現狀，然於低價買受後
    ，再訴請系爭16號建物所有權人給付不當得利或賠償，有違
    誠信原則。退步言之，縱認被告應返還或賠償，惟審酌系爭
    土地位於巷弄間且鄰近堤防，交通及生活機能一般，又僅單
    純供住宅使用未為營業用途等情，原告請求以土地申報地價
    年息10%計算，應屬過高等語。並聲明：原告之訴駁回。
三、不爭執之事項：原告於97年5月、7月、100年3月間，陸續取
    得台北市○○區○○段○○段000地號土地（下稱系爭土地）應有
    部分權利範圍各1/54，共3/54；被告林水泡、王明中、褚美
    如、張樹芬、高光玲分別為坐落於系爭土地上之系爭16號建
    物1至5樓所有權人（各建號總面積109.8平方公尺），兩造
    均為系爭土地之共有人。
四、本件之爭點為：系爭16號建物坐落於系爭土地上，面積109.
    8平方公尺，是否侵害原告所有權？茲論述如下：
　㈠查系爭16號建物與門牌號碼台北市○○區○○路0段00巷0弄00號
    、20號、22號建物係為69年間由起造人高銘炎等11人所興建
    ，於地址木新路2段299巷、坐落於內湖段樟腳小段38、47地
    號土地之5層4棟共20戶之連棟集合住宅，此經本院調取台北
    市建築管理工程處69建（木）字第72號建造執照卷宗查閱無
    訛。又內湖段樟腳小段38、47地號面積分別為1,760平方公
    尺、255平方公尺，均經上開2筆土地之所有權人全體同意使
    用上開土地全部以興建建物，有土地使用權同意書2紙附於
    建造執照卷宗可憑。又系爭土地重測前即為內湖段樟腳小段
    47地號，亦有土地登記第二類謄本在卷可查（見調解卷第35
    頁）。另附表編號2、5之門牌號碼改編前為「木新路2段299
    巷6弄7號2樓、5樓」，有台北市古亭地政事務所111年2月17
    日北市古地籍字第1117001832號函存卷可查（見本院卷第16
    7頁），上開事實均堪認定。
　㈡系爭16號、18號、20號、22號建物（以下合稱系爭建物）係
    連棟建築，坐落土地地號為文山區木柵段四小段731、732地
    號，18號、20號、22號建物之區分所有權人之建物雖未坐落
    於系爭土地上，惟仍登記有系爭土地應有部分所有權，此觀
    台北市古亭地政事務所111年8月18日北市古亭測字地000000
    0000號函所附建物登記公務用謄本即知（見本院卷第469-48
    1頁、第485-503頁），又系爭16號建物雖未坐落於文山區木
    柵段四小段732地號，然系爭16號建物所有權人仍登記有732
    地號土地應有部分所有權，亦有系爭16號建物登記公務用謄
    本、地籍圖在卷可憑（見同上卷第505-517頁、第157頁），
    足見系爭建物區分所有權人係交叉登記為系爭土地及同段73
    2地號土地所有權人。
　㈢公寓大廈管理條例第4條第2項規定：「專有部分不得與其所
    屬建築物共用部分之應有部分及其基地所有權或地上權之應
    有部分分離而為移轉或設定負擔。」惟該條例係84年6月28
    日制定公布，系爭16號建物係70年間建築完成並取得使用執
    照，斯時尚無公寓大廈管理條例，是當時登記區分所有權人
    土地應有部分權利範圍並未依照區分所有權人之建物占有土
    地之比例登記應有部分有所有權，致售予原告系爭土地應有
    部分所有權之前手並無系爭16號建物區分所有權。因此本件
    之爭點即為系爭建物起造時之土地所有權人全體同意將系爭
    土地及732地號土地供作興建系爭建物使用，嗣土地共有人
    將土地售予第三人，第三人就前開同意是否受其拘束？
　㈣按數人按其應有部分，對於一物有所有權者，為共有人；各
    共有人，除契約另有約定外，按其應有部分，對於共有物之
    全部，有使用收益之權，民法第817條第1項、第818條定有
    明文。次按分管契約，係共有人就共有物之使用、收益或管
    理方法所訂定之契約（最高法院107年度台上字第879號民事
    裁判參照）。再按共有人對共有物之特定部分占用收益，須
    徵得其他共有人全體同意。共有人間就共有物之全部劃定範
    圍，各自占用共有物之特定部分而為管理者，為共有物之分
    管契約，尚非法所不許（最高法院100年度台上字第1776號
    民事裁判參照）。又共有人與其他共有人訂立共有物分管之
    特約後，將其應有部分讓與第三人時，除該受讓人不知有分
    管契約，亦無可得而知之情形外，仍應受讓與人所訂分管契
    約之拘束，用維法律秩序之安定，並免善意受讓人受不測之
    損害（大法官釋字第349號解釋、最高法院93年度台上字第8
    63號民事裁判參照）。查系爭土地全體所有人於69年7月25
    日簽署土地使用權同意書，同意於系爭土地上興建5層R.C造
    建築物4棟，有土地使用權同意書附於台北市建築管理工程
    處69建（木）字第72號建造執照卷宗可憑。是堪認系爭土地
    之全體所有權人同意系爭土地興建系爭建物，並由系爭建物
    區分所有權人占有使用系爭土地及同段732地號土地，自屬
    成立分管契約。原告於取得系爭土地應有部分權利範圍3/54
    之時即97年5月、7月、100年3月間，已明知系爭土地上興建
    有系爭建物占有使用，應受前開分管契約之拘束。從而，被
    告所有如附表所示之房屋占有系爭土地即係源於系爭土地原
    所有權人全體之分管契約約定而來，則原告主張被告號系爭
    16號建物占有系爭土地係無權占有，自無理由。
五、綜上，原告依民法第179條、第184條第1項前段、第2項、第
    185條第1項前段規定，請求被告連帶給付原告299,707元，
    及自起訴狀繕本送達翌日起至清償日止，按週年利率5%計算
    之利息，另應自112年1月1日起至返還系爭土地（權利範圍3
    /54）之日止，按年連帶給付原告42,646元，為無理由，應
    予駁回。
六、本件事證已臻明確，兩造其餘主張陳述及所提之證據，經本
    院斟酌後，認與判決結果不生影響，均毋庸再予論述，附此
    敘明。
七、訴訟費用負擔之依據：民事訴訟法第78條。
中　　華　　民　　國　　111 　年　　11　　月　　11　　日
                  民事第七庭    法　官　林欣苑

附表
編號  建物門牌號碼 所有權人 建號 建物坐落地號 1  台北市○○區○○路0段00巷0弄00號 林水泡 台北市○○區○○段○○段0000○號 木柵段四小段729、730、731、732地號 2  同上址2樓 王明中 同上小段1564建號 同上 3 同上址3樓 褚美如 同上小段1565建號 同上 4 同上址4樓 張樹芬 同上小段1566建號 同上 5 同上址5樓 高光玲 同上小段1567建號 同上 

以上正本係照原本作成。
如對本判決上訴，須於判決送達後20日內向本院提出上訴狀。如
委任律師提起上訴者，應一併繳納上訴審裁判費。
中　　華　　民　　國　　111 　年　　11　　月　　11　　日
                                書記官  范煥堂